【裁判字號】    95,訴,1373
【裁判日期】    950717
【裁判案由】    偽造文書
【裁判全文】
臺灣臺中地方法院刑事判決              95年度訴字第1373號
公  訴  人  臺灣臺中地方法院檢察署檢察官
被      告  丙○○
上列被告因偽造文書案件，經檢察官提起公訴（九十五年度偵字
第二四六七號），本院判決如下：
    主    文
丙○○行使偽造私文書，足以生損害於公眾及他人，處有期徒刑
月，如易科罰金，以銀元佰元即新臺幣玖佰元折算壹日。
車牌號碼ＪＭ－七一九０號自用小客車之汽車車輛異動登記書之
新車主名稱欄上偽造之「甲○○」印文壹枚及扣案偽刻之「甲○
○」印章壹枚，均沒收。
    犯罪事實
一、丙○○前於民國八十六年間曾借款予甲○○，甲○○乃提供
    其國民身分證並同時簽發面額為新臺幣六萬元之本票一紙作
    為擔保。丙○○之後在九十年十二月間，擬購車一部供己代
    步使用，為圖規避自用小客車稅金之課徵及違規罰鍰之繳納
    ，乃決定冒用甲○○之名義過戶登記車輛。其遂基於行使偽
    造私文書及使公務員登載不實之犯意，先委託某一不知情之
    刻印店成年人員偽刻「甲○○」之印章一枚，旋於九十年十
    二月間某日，持前揭甲○○所提供作為擔保用之國民身分證
    及偽刻之「甲○○」印章，至臺中市○○區○○路二段五之
    三０號「泰豐汽車修配場」內，向不知情之汽車修配場負責
    人黃俊雄購買車牌號碼ＪＭ－七一九０號自用小客車，並向
    黃俊雄佯稱甲○○同意出名過戶登記為前開自用小客車車主
    ，而將上開甲○○國民身分證及印章均交予黃俊雄，進而由
    黃俊雄至交通部公路總局臺中區監理所臺中市監理站（下稱
    臺中市監理站）將前揭丙○○所交付之國民身分證及印章等
    身分資料均交予某不知情之代辦人員，由該代辦人員蓋用偽
    刻「甲○○」印章之印文一枚在汽車車輛異動登記書之新車
    主名稱欄上，而偽造甲○○表示同意該項汽車車輛異動登記
    之私文書，繼之持向臺中市監理站辦理異動登記，以行使前
    揭偽造之私文書，致使臺中市監理站承辦人員將上開車牌號
    碼ＪＭ－七一九０號自用小客車過戶為甲○○名義之不實事
    項，登載於其職務上所掌之汽車車輛異動登記書等車籍異動
    資料之公文書上，並輸入電腦，且換發載有不實內容之行車
    執照，足以生損害於甲○○及公路監理機關對於車輛管理之
    正確性。嗣因甲○○屢屢收到前開車輛之燃料稅單、牌照稅
    單及交通違規告發單，始得知遭他人冒名申登為前開自用小
    客車之所有人，乃向公路監理機關陳情，而經警循線查悉上
    情。
二、案經甲○○訴由臺中市警察局第二分局報請臺灣臺中地方法
    院檢察署檢察官偵查起訴。
    理    由
一、訊據被告丙○○對上揭事實坦白承認，核與被害人甲○○於
    警詢、偵查及本院審理時指述之情節大致相符（見警卷第四
    頁至第六頁，偵字卷第一二頁，本院卷第三二頁至第三四頁
    ），並有汽車車輛異動登記書、汽車車籍查詢、違規查詢報
    表各一紙及臺中市警察局舉發違反道路交通管理事件通知單
    二張（均影本）等件附卷（見警卷第九頁、第一０頁、第一
    三頁、第一五頁至第一六頁），暨被告於本院所提出其委託
    某一不知情之刻印店成年人員所偽刻之「甲○○」印章一枚
    扣案可資佐證，足見被告前揭自白核與客觀事實相符，堪予
    採認。是本件事證已臻明確，被告犯行洵堪認定。
二、被告丙○○行為後，刑法及刑法施行法業於九十四年二月二
    日經總統以華總一義字第０九四０００一四九０一號令修正
    公布，並於九十五年七月一日施行。按行為後法律有變更者
    ，適用行為時之法律，但行為後之法律有利於行為人者，適
    用最有利於行為人之法律，現行刑法第二條第一項定有明文
    。此條規定乃與刑法第一條罪刑法定主義契合，而貫徹法律
    禁止溯及既往原則，係規範行為後法律變更所生新舊法律比
    較適用之準據法，是刑法第二條本身雖經修正，但刑法第二
    條既屬適用法律之準據法，本身尚無比較新舊法之問題，應
    一律適用裁判時之現行刑法第二條規定以決定適用之刑罰法
    律，先予辨明。又以本次刑法修正之比較新舊法，應就罪刑
    有關之共犯、未遂犯、想像競合犯、牽連犯、連續犯、結合
    犯，以及累犯加重、自首減輕暨其他法定加減原因（如身分
    加減）與加減例等一切情形，本於統一性及整體性原則，綜
    其全部罪刑之結果而為比較，亦有最高法院九十五年度第八
    次刑庭會議決議可資參照。是按：
（一）刑法第二百十四條之使公務員登載不實罪，法定刑得科銀
      元五百元以下罰金，據修正後刑法施行法增訂第一條之一
      ：「中華民國九十四年一月七日刑法修正施行後，刑法分
      則編所定罰金之貨幣單位為新臺幣。九十四年一月七日刑
      法修正時，刑法分則編未修正之條文定有罰金者，自九十
      四年一月七日刑法修正施行後，就其所定數額提高為三十
      倍。但七十二年六月二十六日至九十四年一月七日新增或
      修正之條文，就其所定數額提高為三倍」及刑法第三十三
      條第五款修正為：「主刑之種類如下：五、罰金：新臺幣
      一千元以上，以百元計算之」等規定，是依修正後之法律
      ，刑法第二百十四條之使公務員登載不實罪所得科處之罰
      金刑最高為新臺幣一萬五千元（五百元三十）、最低為
      新臺幣一千元；然依被告丙○○行為時之刑罰法律，即罰
      金罰鍰提高標準條例第一條前段規定之提高倍數十倍及刑
      法第三十三條第五款規定之罰金最低額一元計算，該罪之
      罰金刑最高為銀元五千元，最低額為銀元一元，若換算為
      新臺幣，最高額雖與新法同為新臺幣一萬五千元，然最低
      額僅為新臺幣三元。因此，比較上述修正前、後之刑罰法
      律，自應以被告行為時關於科處罰金刑之法律較有利於被
      告。
（二）再按被告丙○○行為後，刑法第五十五條後段之牽連犯規
      定亦於九十四年一月七日經刪除，並於九十五年七月一日
      生效。是於新法修正施行後，被告本件所為行使偽造文書
      及使公務員登載不實犯行，即須分論併罰。經比較新舊法
      之規定，修正後之規定對於被告較為不利，依刑法第二條
      第一項前段之規定，自應適用行為時且較有利於被告之法
      律，即刑法第五十五條後段之規定，從較重之一罪予以論
      處。
（三）被告丙○○於犯罪時之刑法第四十一條第一項前段規定：
      「犯最重本刑為五年以下有期徒刑以下之刑之罪，而受六
      個月以下有期徒刑或拘役之宣告，因身體、教育、職業、
      家庭之關係或其他正當事由，執行顯有困難者，得以一元
      以上三元以下折算一日，易科罰金。」又被告行為時之易
      科罰金折算標準，修正前罰金罰鍰提高標準條例第二條（
      現已刪除）規定，就其原定數額提高為一百倍折算一日，
      則本件被告行為時之易科罰金折算標準，最高應以銀元三
      百元折算一日，經折算為新臺幣後，應以新臺幣九百元折
      算為一日。惟九十五年七月一日修正公布施行之刑法第四
      十一條第一項前段則規定：「犯最重本刑為五年以下有期
      徒刑以下之刑之罪，而受六個月以下有期徒刑或拘役之宣
      告者，得以新臺幣一千元、二千元或三千元折算一日，易
      科罰金。」比較修正前後之易科罰金折算標準，以九十五
      年七月一日修正公布施行前之規定，較有利於被告，則應
      依刑法第二條第一項前段，適用修正前刑法第四十一條第
      一項前段之規定，定其折算標準。
（四）綜合上述各條文修正前、後之比較，揆諸前揭最高法院決
      議及修正後刑法第二條第一項前段、但書規定之「從舊從
      輕」原則，因被告丙○○所犯刑法第二百十四條使公務員
      登載不實部分，依修正前刑法第三十三條第五款規定，其
      法定得予科處之罰金刑最低額度較低，且依修正前刑法，
      被告所犯行使偽造文書罪及使公務員登載不實犯行應成立
      牽連犯而從一重處斷，另有期徒刑易科罰金之折算標準額
      度亦較低，綜其全部罪刑之比較，自應一體適用被告行為
      時之法律，即修正前刑法之相關規定及原罰金罰鍰提高標
      準條例第一條前段、第二條規定，予以論處。
三、本件被告丙○○將告訴人甲○○之國民身分證及偽刻之「甲
    ○○」印章均交予不知情之黃俊雄，進而由黃俊雄至臺中市
    監理站將被告所交付之國民身分證及印章等身分資料均交予
    某不知情監理機關之代辦人員，由該代辦人員持前揭偽刻之
    印章蓋用「甲○○」之印文一枚在汽車車輛異動登記書之新
    車主名稱欄上，而偽造告訴人名義製作之汽車車輛異動登記
    書之私文書，繼之持向臺中市監理站辦理異動登記以行使前
    揭偽造之私文書，致使臺中市監理站承辦人員將車牌號碼Ｊ
    Ｍ－七一九０號自用小客車辦理過戶，而將不實事項登載於
    其職務上所掌之汽車車輛異動登記書等車籍異動資料之公文
    書上，並輸入電腦，且換發載有不實內容之行車執照，自足
    以生損害於公路監理機關對於車輛管理之正確性及告訴人，
    是核被告上開所為，係犯刑法第二百十六條、第二百十條之
    行使偽造私文書罪及同法第二百十四條之使公務員登載不實
    罪。起訴書證據並所犯法條欄雖漏未論列被告前揭使公務員
    登載不實犯行之法條，惟已於起訴書犯罪事實欄載明該部分
    之犯罪事實，復為公訴檢察官當庭予以補充及經本院告知被
    告，已無礙於被告防禦權之行使，本院自應予以審理。被告
    偽造告訴人名義之印章，進而偽造告訴人之印文於上開汽車
    車輛異動登記書上，其偽造印章、印文之行為，應為偽造私
    文書行為之部分行為；又其偽造汽車車輛異動登記書後復持
    以行使，偽造之低度行為應為行使之高度行為所吸收，均不
    另論罪。被告利用某一不知情之刻印店成年人員偽刻「甲○
    ○」之印章一枚，並利用不知情之黃俊雄申辦行使及臺中市
    監理站某一不知情之代辦人員蓋用之印文一枚在前揭汽車車
    輛異動登記書上，均為間接正犯。被告所犯上開行使偽造私
    文書及使公務員登載不實之犯行，均於新法修正施行前，且
    有方法、目的之牽連關係，應依修正前刑法第五十五條後段
    之規定，從一重論以行使偽造私文書罪處斷。
四、爰審酌被告丙○○之素行，其為圖規避自用小客車稅金之課
    徵及違規罰鍰之繳納而為本件犯行，致破壞監理機關對於車
    籍資料管理之正確性及損害告訴人甲○○之利益，應予非難
    ，惟衡酌被告犯罪手段尚屬平和，且其已將駕駛前揭自用小
    客車之違規罰鍰繳清，有交通部公路總局自行收納款項收據
    在卷可憑（見本院卷第三八頁至第三九頁）及被告犯後於本
    院終能坦認犯行，犯罪後態度尚稱良好等一切情狀，量處如
    主文所示之刑，並依修正前刑法第四十一條第一項前段及原
    罰金罰鍰提高標準條例第二條之規定，諭知易科罰金之折算
    標準。
五、至於被告丙○○偽造之臺中市監理站汽車車輛異動登記書，
    雖係被告偽造之私文書，業經其提出予臺中市監理站以行使
    ，已不復為被告所有，自無從諭知沒收；惟該汽車車輛異動
    登記書上偽造「甲○○」名義之印文一枚，則不問屬於被告
    與否，應併同扣案被告偽刻之「甲○○」印章一枚，均依刑
    法第二百十九條之規定，併為沒收之宣告。
據上論斷，應依刑事訴訟法第二百九十九條第一項前段，刑法第
二條第一項前段、刑法第二百十六條、第二百十條、第二百十四
條、第二百十九條、九十五年七月一日修正施行前刑法第五十五
條、第四十一條第一項前段，罰金罰鍰提高標準條例第一條前段
、修正前罰金罰鍰提高標準條例第二條，現行法規所定貨幣單位
折算新臺幣標準條例第二條，判決如主文。
本案經檢察官乙○○到庭執行職務。
中    華    民    國    95    年    7     月    17    日
                  刑事第四庭  審判長法  官  張國忠
                                    法  官  黃松竹
                                    法  官  陳思成
上正本證明與原本無異。
如不服本判決，應於送達後十日內向本院提出上訴狀（須附繕
本），上訴於臺灣高等法院臺中分院。
                                    書記官  王嘉麒
中    華    民    國    95    年    7     月    17    日
附錄論罪科刑法條
刑法第二百十六條
行使第二百十條至第二百十五條之文書者，依偽造、變造文書或
登載不實事項或使登載不實事項之規定處斷。
刑法第二百十條
偽造、變造私文書，足以生損害於公眾或他人者，處五年以下有
期徒刑。
刑法第二百十四條
明知為不實之事項，而使公務員登載於職務上之所掌之公文書，
足以生損害於公眾或他人者，處三年以下有期徒刑、拘役或五百
元以下罰金。


司法院資訊處製作；財團法人民間司法改革基金會備份。
